最高法院民事判決　　　　　　九十六年度台上字第一一二五號
上　訴　人　甲○○○○
法定代理人　子 ○ ○
訴訟代理人　陳 清 朗律師
　　　　　　邱 超 偉律師
被 上訴 人　乙 ○ ○
　　　　　　丙 ○ ○
　　　　　　丁 ○ ○
　　　　　　戊○○○
　　　　　　庚 ○ ○
　　　　　　辛○○○
　　　　　　壬 ○ ○
　　　　　　癸 ○ ○
　　　　　　己 ○ ○
上列當事人間租佃爭議事件，上訴人對於中華民國九十五年十一
月二十八日台灣高等法院台南分院第二審判決（九十四年度上字
第一七九號），提起上訴，本院判決如下：
    主  文
原判決廢棄，發回台灣高等法院台南分院。
    理  由
本件上訴人主張：被上訴人丁○○及其餘被上訴人之被繼承人王
李招治（於民國九十二年十二月四日死亡，由被上訴人乙○○、
丙○○承受訴訟）、陳格發（於九十四年二月十八日死亡，由被
上訴人戊○○○、己○○、庚○○、辛○○○、壬○○、癸○○
承受訴訟）等人（下稱丁○○等三人）依序無權占用伊所有坐落
台南縣玉井鄉○○○段九九０之二地號（下稱系爭土地）內如原
判決附圖（下稱附圖）所示Ａ、Ｃ、Ｂ部分土地耕作，伊前曾依
民法第七百六十七條之規定，訴請丁○○等三人返還土地，經法
院判決認定伊收取其三人繳付田賦代金，係使用土地之對價性質
，有租賃關係存在，而駁回伊之請求確定。兩造間就系爭土地既
有租賃關係存在，且於耕地三七五減租條例公布施行之後，其租
金應依該條例第二條之規定計算，惟迄未依法訂立書面，併向主
管機關台南縣玉井鄉公所辦理租約登記等情，爰依耕地三七五減
租條例第二條、第六條第一項、第二十六條、台灣省耕地租約登
記辦法第二條第一項規定及繼承之法律關係，求為命被上訴人分
別給付如附表先位聲明所示之判決（第一審判決上訴人敗訴，上
訴人聲明不服，上訴第二審，於原審追加依民法第七百六十七條
、第一百七十九條之規定，求為命被上訴人分別給付如附表備位
聲明所示之判決）。
被上訴人丁○○、乙○○、丙○○、癸○○、己○○則以：系爭
土地原登記為「福德爺」名下，嗣於八十一年間，因台南縣政府
不察，誤以為「福德爺」與「甲○○○○」為同一主體，而准予
更名登記，上訴人以非法「更名登記」方式取得系爭土地之所有
權，不得主張有所有權；系爭土地係丁○○等三人所屬福德爺神
明會所有，其三人以該神明會會員之身分在該土地上耕作，並非
無權占有。至前案所提出之收據係福德爺神明會向政府繳納田賦
之收據，如認有租賃關係，承租人為福德爺神明會，且依上開收
據計算，每公頃地租為新台幣（下同）一百七十五元，雖低於主
要農產物之千分之三七五，但依耕地三七五減租條例第二條之規
定，上訴人仍不得請求超過該金額之地租等語，資為抗辯；其餘
被上訴人則未提出任何抗辯。
原審維持第一審所為上訴人敗訴之判決，駁回其上訴，係以：上
訴人主張之事實，固提出土地登記簿謄本及原法院九十年度重上
更（一）字第四號民事判決各一件可稽，惟為丁○○、乙○○、
丙○○、癸○○、己○○等人所否認，並以前揭情詞置辯。按台
灣民間神明會之組織，南部多稱為「會」，神明會無須踐行一定
儀式，惟鳩資結成神明會，常有設立帳簿；神明會之執行機關採
值年制者以卜筶或拈鬮之方法定其順序，按序輪流執行會務，值
年者稱為「爐主」（見台灣民事習慣調查報告第六二三頁、第六
二五頁、第六三二頁）。查系爭土地之所有權人為「福德爺」，
管理人為楊木，有土地台帳記載在卷足據。且被上訴人提出日治
時期大正十二年六月十五日福德爺神明會派下選任管理人楊木之
管理人選任書、日治時期昭和六年至民國六十七年間之帳簿一冊
記載各年度之爐主（管理人）、福德爺生日（農曆）八月十五日
慶典收款、出借予會員之金額及本、利收入或地租收入等情，以
及福德爺會三十五年十一月編冊載有神明會所有芒子芒段土地供
會員耕作之面積、負擔田賦等紀錄之「芒子芒福德爺會公山耕
人名簿」一冊，暨依據台南州祠廟名鑑之記載，確有福德爺會存
在，管理人為菰勤，菰勤亦在被上訴人所提出之系統表內，並有
其戶籍謄本可按，且經被上訴人提出所有權狀可稽。足證福德爺
即福德爺神明會，系爭土地為福德爺神明會所有。次查，台灣光
復後，國民政府實施土地總登記，將土地台帳登記「福德爺」之
土地，於轉載時載為「公業福德爺」或「祭祀公業福德爺」（見
三十六年土地總登記登載之土地登記簿謄本）。因福德爺係民間
普遍信仰之神明，非祖先姓名或別號，顯非祭祀公業所祭拜之對
象，故土地登記簿上所載所有權人「祭祀公業福德爺」，顯係台
灣光復後土地總登記時抄錄錯誤。又因「福德爺會」為土地所有
權人，雖土地總登記將所有權人記載為「祭祀公業福德爺」，仍
不妨害其所有權人地位。再被上訴人所屬神明會「福德爺」，與
上訴人所奉祀「福德爺」雖係同一神，但會員不同，被上訴人所
屬神明會「福德爺」擁有玉井鄉○○○段土地三十八筆，住在「
望明」部落之會員應有部分八分之四，住在「芒子芒」部落之會
員應有部分八分之三，住在「石牌」部落之會員應有部分八分之
一，以山背為界，西邊「望明」部落之會員耕作，其他部分由「
芒子芒」及「石牌」部落之會員耕作。系爭土地係三十八筆土地
中之一，因上訴人寺廟奉祀「福德爺」，而將「望明」部落之會
員應有部分視為上訴人寺廟之財產，但該三十八筆土地所有人除
望明部落之會員外，尚有「芒子芒」及「石牌」部落之會員，上
訴人於五十三年間所製作「甲○○○○簡史」列舉三十八筆土地
之明細時，也註明「因芒子芒石牌混合在內未分割尚不明正確面
積」，可見登記為「福德爺」之三十八筆土地係望明、芒子芒、
石牌三個部落之會員所共有（見甲○○○○簡史）。上訴人所奉
祀「福德爺」另有七筆土地，該七筆土地與芒子芒、石牌二個部
落無關。該三十八筆土地之管理人為楊木，七筆土地之管理人為
劉其成（見該七筆土地之土地台帳及土地登記簿謄本）。而「芒
子芒」及「石牌」部落之會員各應分擔八分之三、八分之一之田
賦，「芒子芒」部落之會員將各人應分擔之金額交由代表者（例
如張正男），再繳給寺廟振安宮之會計林海波向政府繳納田賦，
張正男交予林海波之款項係田賦（稅金），並非租金，有林海波
於另案證述明確。被上訴人已提出新訴訟資料（即管理人選任書
及帳簿）足以推翻前案判決之判斷，法院自得為相反之判斷。基
於以上事證，足認系爭土地非屬上訴人所有。系爭土地雖經台南
縣玉井地政事務所依據八十一年八月二十五日台南縣政府核發之
同一主體證明書而更名登記為上訴人所有，然經向台南縣政府異
議，台南縣政府以九十四年十月三十一日府民宗字第０九０九四
００二０三一六號函示該同一主體證明書並無確定私權之效力，
則台南縣玉井地政事務所依無確定私權效力之同一主體證明書所
為更名登記，尚難以該更名登記即認系爭土地屬上訴人所有。又
該三紙收據上既記載「甲○○○○管理委員會」有收訖七十四年
田代賦「祭祀公業」「芒子芒段部分」五千六百八十一元、「芒
子芒段部分」「福德爺祭祀公業」七十五年度份第一期「田代」
金額五千五百零四元、七十六年度份第一期「田賦代金」「福德
爺公業」繳款田代金額芒子芒總金額五千零三十元，其上繳款人
均為「祭祀公業」、「福德爺祭祀公業」或「福德爺公業」，全
未曾提及丁○○等三人之姓名，縱使上開田代金確係使用土地之
對價性質，則土地之真正承租人究為「福德爺祭祀公業」，或係
丁○○等三人，實屬有疑。且其上所稱「芒子芒段」土地，既未
特定指明系爭土地，是否得以此三紙收據即遽認丁○○等三人與
上訴人間有成立租賃關係？又依租賃契約所繳付租金，得使用之
租賃物範圍，究係包括芒子芒段全部，或特定限於系爭土地內如
附圖所示Ａ、Ｂ、Ｃ部分之土地？丁○○等三人之租金額若干？
皆無法從前揭三紙收據看出。該三紙收據確係上訴人代為收受繳
交予台南縣稅捐稽徵處之田賦代金所開具（僅繳至七十六年間，
之後即未曾再繳交），經上訴人當時會計林海波自行計算後，通
知繳納。張正男於第一審亦證稱其於前案中所提出三紙收據之用
意，係在證明福德爺（祭祀公業或神明會）於七十四年至七十六
年間確有繳交田賦稅金予上訴人，故得合法使用系爭土地，並非
主張兩造間有租賃關係之合意，自不能僅憑該三紙收據逕認丁○
○等三人就系爭土地內如附圖所示Ａ、Ｂ、Ｃ部分土地，同意支
付予上訴人之租金。又上訴人與丁○○等三人於前案訴訟中均未
曾主張兩造間有「事實上之租賃關係」，且從未曾約定「租賃物
之範圍」以及「租金之數額」；上訴人亦自承兩造間就租金之數
額從未具體約定，該三紙收據之記載，對於系爭土地租賃契約必
要之點，如當事人究為何人（福德爺祭祀公業或丁○○等三人）
、租金、租賃物之範圍（有無包括系爭土地以外之土地）、租期
等等，均尚非得認為已達「可得特定」之程度；上訴人又未能提
出其他任何積極具體之事證，以資證明上訴人與丁○○等三人間
確有成立事實上之租賃關係。綜上所述，上訴人主張系爭土地為
伊所有，兩造間有事實上之耕地租賃關係存在，尚乏實據，不足
採信；被上訴人上開之抗辯，應可採信。從而，上訴人先位依耕
地三七五減租條例第二條、第六條第一項、第二十六條、台灣省
耕地租約登記辦法第二條第一項之規定及繼承之法律關係，暨備
位依民法第七百六十七條、第一百七十九條之規定，請求被上訴
人如附表所示先位或備位聲明，均無理由，不應准許等詞，為其
判斷之基礎。
按我國民法就不動產物權採登記要件主義，除法律另有規定外，
不動產物權之有無，全依土地或建物登記簿登載之狀態為準。而
依土地法所為之登記，縱使有登記無效、得撤銷之原因或錯誤之
情形，在真正權利人依法訴請塗銷是項登記，回復其本人之權利
，或地政機關更正登記之前，仍不失其效力。查卷附系爭土地登
記簿謄本既登載該土地所有權人為「甲○○○○」（即上訴人）
，管理者為「子○○」（見一審卷第四０頁），依法上訴人自屬
系爭土地之所有人，應無疑義。而被上訴人提出之日治時期大正
十二年六月十五日公業福德爺派下選任管理人楊木之管理人選任
書、日治時期昭和六年至民國六十七年間逐年登載之帳簿及福德
爺會三十五年十一月編載「芒子芒福德爺會公山耕人名簿」等
文件（見原審卷第一宗第七一頁至第七二頁、第八三頁至第一三
七頁、第一三八頁），不但上訴人否認為真正（見原審卷第一宗
第二０三頁），且上開文件僅能證明於日治時期有福德爺，或芒
子芒福德爺會之存在而已，似不能證明福德爺即福德爺神明會，
更不能證明丁○○等三人為福德爺或福德爺神明會之會員，為系
爭土地之真正權利人。乃原審未命被上訴人舉證證明上開文件為
真正，卻憑上開文件及日據時期系爭土地台帳登記，遽認福德爺
即福德爺神明會，系爭土地為福德爺神明會所有，而否認上訴人
為系爭土地之所有權人，自嫌速斷。其次，卷附系爭土地日治時
期土地台帳已載明系爭土地原登記所有權人為「福德爺」，管理
人為「楊木」（見原審卷第一宗第七０頁），非菰勤，原審何以
採憑台南州祠廟名鑑之記載，管理人為菰勤之福德爺會存在，即
認系爭土地為福德爺神明會所有（見原判決第三六頁第十行至第
十三行），亦未說明其理由，即有判決不備理由之違法。又按租
賃契約為不要式之行為，且使用租賃物而支付之對價即為租金，
其約定之名稱如何，原非所問。原審既認定系爭三紙收據係丁○
○等三人於前案訴訟中提出抗辯其繳交田賦，為有權使用系爭土
地之憑據，則其三人繳交田賦能否謂非其使用系爭土地之代價，
而與上訴人間就系爭土地未成立租賃關係，非無研求之餘地。乃
原審未詳予究明，遽以上開理由，為上訴人敗訴之判決，亦有未
合。再者，原審既准許上訴人追加備位聲明之請求，且認該部分
之請求為無理由，不應准許，但主文卻未諭知上訴人追加之訴駁
回，尤有未洽。末查，原審就先位之訴所為上訴人敗訴之判決，
既經本院予以廢棄發回，則原審既須就先位之訴有無理由先行裁
判，自不能任令就備位之訴所為之判決先行確定，故備位之訴部
分應一併予以廢棄發回。上訴論旨，指摘原判決不當，求予廢棄
，非無理由。
據上論結，本件上訴為有理由。依民事訴訟法第四百七十七條第
一項、第四百七十八條第二項，判決如主文。
中　　華　　民　　國　九十六　年　　五　　月 　十七 　日
                      最高法院民事第七庭
                          審判長法官  劉　延　村
                                法官  劉　福　來
                                法官  黃　秀　得
                                法官  吳　謀　焰
                                法官  李　寶　堂
      本件正本證明與原本無異
                                      書  記  官
中　　華　　民　　國　九十六　年　　五　　月　二十八　日
                                                      G
附表：
先位聲明：
一、被上訴人丁○○與上訴人就系爭土地內如附圖所示Ａ部分土
    地，共同簽訂租佃期間六年，自九十二年一月一日起至九十
    七年十二月三十一日止，每年租額為芒果二千六百公斤或新
    台幣（下同）六萬一千六百十八元之耕地租約，並向台南縣
    玉井鄉公所辦理租約登記。
二、被上訴人戊○○○、己○○、庚○○、辛○○○、壬○○、
    癸○○等人與上訴人就系爭土地內如附圖所示Ｂ部分土地，
    共同簽訂租佃期間六年，自九十二年一月一日起至九十七年
    十二月三十一日止，每年租額為芒果四千六百二十一公斤或
    十萬九千五百十八元之耕地租約，並向台南縣玉井鄉公所辦
    理租約登記。
三、被上訴人乙○○、丙○○與上訴人就系爭土地內如附圖所示
    Ｃ部分土地，共同簽訂租佃期間六年，自九十二年一月一日
    起至九十七年十二月三十一日止，每年租額為芒果四千二百
    九十公斤或十萬一千六百六十一元之耕地租約，並向台南縣
    玉井鄉公所辦理租約登記。
四、被上訴人丁○○給付上訴人三十二萬五千四百六十三元及自
    起訴狀繕本送達翌日起，至清償日止，按年息百分之五計算
    之利息。
五、被上訴人戊○○○、己○○、庚○○、辛○○○、壬○○、
    癸○○等人連帶給付上訴人五十七萬八千零三元及自起訴狀
    繕本送達翌日起，至清償日止，按年息百分之五計算之利息
    。
六、被上訴人乙○○、丙○○連帶給付上訴人五十四萬六千二百
    九十元及自起訴狀繕本送達翌日起，至清償日止，按年息百
    分之五計算之利息。
備位聲明：
一、被上訴人丁○○將系爭土地內如附圖所示Ａ部分土地上之地
    上物除去，並將該土地交還上訴人。
二、被上訴人戊○○○、己○○、庚○○、辛○○○、壬○○、
    癸○○等人將系爭土地內如附圖所示Ｂ部分土地上之地上物
    除去，並將該土地交還上訴人。
三、被上訴人乙○○、丙○○將系爭土地如附圖所示Ｃ部分土地
    上之地上物除去，並將該土地交還上訴人。
四、被上訴人丁○○給付上訴人三十二萬五千四百六十三元及自
    起訴狀繕本送達翌日起，至清償日止，按年息百分之五計算
    之利息。
五、被上訴人戊○○○、己○○、庚○○、辛○○○、壬○○、
    癸○○等人連帶給付上訴人五十七萬八千零三元及自起訴狀
    繕本送達翌日起，至清償日止，按年息百分之五計算之利息
    。
六、被上訴人乙○○、丙○○連帶給付上訴人五十四萬六千二百
    九十元及自起訴狀繕本送達翌日起，至清償日止，按年息百
    分之五計算之利息。
